【裁判字號】    96,上更(一),428
【裁判日期】    970410
【裁判案由】    貪污治罪條例等
【裁判全文】
臺灣高等法院刑事判決             96年度上更(一)字第428號
上  訴  人    臺灣桃園地方法院檢察署檢察官
被      告    甲○○
選任辯護人    陳祖德律師
被      告    己○○
選任辯護人    林辰彥律師
              黃淑怡律師
              陳佑仲律師
被      告    丁  ○
選任辯護人    賴振宗律師
被      告    戊○○
                        樓
選任辯護人    呂福元律師
被      告    丙○○
選任辯護人    蘇進文律師
上列上訴人因被告違反貪污治罪條例等案件，不服臺灣桃園地方
法院九十年度訴字第五九五號，中華民國九十二年九月卅日第一
審判決（起訴案號：臺灣桃園地方法院檢察署八十八年度偵字第
一二七一五、一五四四四、一八二六七、一八二八二、一八二九
四號、九十年度偵字第五五八九號），提起上訴，判決後經最高
法院第一次發回更審，本院判決如下：
    主  文
原判決關於甲○○、己○○行賄及戊○○、丁○、丙○○部分均
撤銷。
甲○○共同犯對於公務員，關於違背職務之行為交付賄賂罪，處
有期徒刑壹年，褫奪公權貳年，減為有期徒刑陸月，褫奪公權壹
年；又共同對於公務員，關於違背職務之行為交付賄賂罪，處有
期徒刑壹年，褫奪公權貳年，減為有期徒刑陸月，褫奪公權壹年
。應執行有期徒刑十月，褫奪公權壹年。
己○○共同對於公務員，關於違背職務之行為交付賄賂罪，處有
期徒刑拾月，褫奪公權貳年，減為有期徒刑伍月，褫奪公權壹年
；又共同對於公務員，關於違背職務之行為交付賄賂罪，處有期
徒刑拾月，褫奪公權貳年，減為有期徒刑伍月，褫奪公權壹年。
應執行有期徒刑捌月，褫奪公權壹年。
丁○犯貪污治罪條例之違背職務收受賄賂罪，處有期徒刑拾壹年
；褫奪公權伍年。所得財物新台幣柒拾萬元追繳沒收之，如全部
或一部無法追繳，應以其財產抵償之。
戊○○犯貪污治罪條例之違背職務收受賄賂罪，處有期徒刑拾貳
年；褫奪公權陸年。所得財物新台幣捌拾萬元追繳沒收之，如全
部或一部無法追繳，應以其財產抵償之。
丙○○無罪。
    事  實
一、緣己○○係基銓企業股份有限公司（以下簡稱基銓公司）負
    責人，甲○○則為聯豐企管顧問公司（以下簡稱聯豐公司）
    負責人，基銓公司多年來有關會計稅務、記帳、申報等均委
    託聯豐公司代為處理。詎基銓公司自八十一年度起，為逃漏
    營利事業所得稅捐（以下簡稱營所稅），己○○與甲○○共
    同偽造免用統一發票收據、填製不實發票、加工費證明單及
    員工旅費報支單，以虛列於進項成本、加工費成本及旅費支
    出等方式填載各該年度之營所稅業務申報文書，並提向財政
    部台灣省北區國稅局（以下簡稱北區國稅局）申報所得稅而
    行使（二人違反商業會計法部分，本院另以九十六年度重上
    更(三)一一六號審結在案），而於八十三年間獲悉基銓公司八
    十一年營所稅案件遭北區國稅局將該年度列為帳證檢查案件
    ，為免遭稅務人員查悉而受鉅額補稅及裁罰，由甲○○提議
    以八十六萬元（新台幣，下同）打點稅務員，經己○○同意
    ，並提供八十六萬元予甲○○，二人即基於對依法查帳審核
    工作之公務員賄賂之犯意聯絡，推由甲○○利用提供基銓公
    司八十一年度帳冊、會計憑據供北區國稅局審查一科負責查
    帳案件審核工作，依據法令從事公務之稅務人員丁○（自八
    十一年間起擔任北區國稅局審查一科稅務員，八十五年間升
    任同局科第三股股長）查核之便，於同年六月間在北區國稅
    局協談室中，將己○○所交付用以行賄丁○賄款八十六萬元
    中之七十萬元，以牛皮紙帶裝妥連同所攜帳冊等物品，交予
    丁○收受。丁○則於收受上述七十萬元之賄款後，知基銓公
    司有上開偽造會計憑證、虛列成本積極逃漏稅捐之事實，竟
    違背職務未詳實審查，於八十三年十月僅簽核基銓公司八十
    一年度營所稅應補九六、八五一元應納稅額，翌年二月十日
    再呈由不知情之審查科科長林豐茂代為決行核定上述補稅金
    額確定，即將甲○○所交付檢查之不實帳冊、費用單據等物
    品交還予甲○○。
二、另於八十四年間己○○、甲○○又獲悉基銓公司八十二年營
    所稅案件遭北區國稅局將該年度列為調帳查核之一般選案檢
    查案件，同為免遭稅務人員查悉而受鉅額補稅及裁罰，甲○○此番提議以九十八萬元打點，經己○○同意，並提供九十
    八萬元予甲○○，二人又基於對依法查帳審核工作之公務員
    賄賂之犯意聯絡，同推由甲○○利用提供基銓公司八十二年
    度帳冊、會計憑據供北區國稅局審查一科負責查帳案件審核
    工作，依據法令從事公務之稅務人員戊○○（自八十一年九
    月間起至八十四年九月間止，擔任北區國稅局審查一科稅務
    員，八十四年九月間調任同局法務科稅務員）查核之便，於
    同年六、七月間，將己○○所交付用以行賄戊○○賄款九十
    八萬元中之七十萬元，以牛皮紙帶裝妥連同所攜帳冊等物品
    ，交予戊○○收受。惟戊○○於收受前開賄款後，猶感不足
    ，復於同年九、十月間，邀甲○○至北區國稅局，當面向吳
    某表示「錢不夠」，要求再行給付賄款，甲○○轉知己○○
    表示「…為了查帳使降低稅率，必須再給付戊○○十萬元打
    點」，己○○遂於八十四年九月十四日再交付十萬元予甲○○，由甲○○將該十萬元以素面牛皮紙信封包裝，持赴北區
    國稅局交付予戊○○。戊○○則於收受上述合計八十萬元之
    賄款後，明知基銓公司有上開偽造會計憑證、虛列成本積極
    逃漏稅捐之事實，竟違背職務不僅未詳實審查，甚依約降低
    稅率後並核予基銓公司八十二年度所得稅應退二一、三一一
    元應納稅額，於同年十一月十九日呈由不知情之審查科科長
    林豐茂代為決行核定上述退稅金額，嗣亦即將甲○○所交付
    檢查之不實帳冊、費用單據等物品交還予甲○○。
三、案經財政部臺灣省北區國稅局及法務部調查局北部地區機動
    工作組移送台灣桃園地方法院檢察署檢察官偵查起訴。
    理    由
壹、程序部分：
一、按修正後刑事訴訟法施行法第七條之三規定：「中華民國九
    十二年一月十四日修正通過之刑事訴訟法施行前，已繫屬於
    各級法院之案件，其以後之訴訟程序，應依修正刑事訴訟法
    終結之。但修正刑事訴訟法施行前已依法定程序進行之訴訟
    程序，其效力不受影響。」經查，九十二年二月六日修正公
    布之刑事訴訟法，業於同年九月一日施行，而本件係於九十
    年四月十九日修正刑事訴訟法施行前繫屬於第一審法院，此
    有第一審法院收文章蓋於台灣桃園地方法院檢察署（以下簡
    稱桃園地檢）九十年四月十九日乙○盛閏偵字第一二七一五
    號送審函（原審卷(一)第一頁）在卷可稽，且於本次發回更審
    前，亦經本院審理一次，依前開法條規定，對於提起上訴之
    案件，於修正刑事訴訟法施行前，可得為證據之證據，已依
    法定程序調查者，其效力不受影響，仍得為證據。另本案被
    告及辯護人對本案相關被告或証人供証之證據，及至本院言
    詞辯論終結前復未聲明異議，依刑事訴訟法第一百五十九條
    之五之規定，本案同案被告甲○○、己○○、張秀清於調查
    局訊問、檢察官偵查及原審、前審之供述，業經原審或本院
    前審暨本案依法定程序提示筆錄並告以要旨，並令被告辯論
    而為合法調查，揆諸前揭說明，上開供述證據，自有證據能
    力，合先敘明（參照最高法院九十三年度台上字第五八九四
    號判決）。
二、又本件認定事實所引用之本件卷內所有帳證資料、國稅局稽
    徵文書及聲明書等文書証據，乃分別係從事記帳業務之人於
    通常業務過程所須製作之紀錄文書、公務員職務上製作等文
    書，及其他文書，既非係公務員違背法定程序所取得，又無
    刑事訴訟法第一百五十九條之四之顯有不可信之情況與不得
    作為證據之情形，且被告及其辯護人亦均不爭執証據能力，
    是認均有證據能力。
貳、撤銷改判有罪部分：
一、前揭事實，業據被告甲○○、己○○於調查、偵查及原審法
    院均供承行賄不諱，惟於前審及本院則否認行賄犯行，被告
    甲○○選任辯護人為其辯稱：本件曾至丁○、戊○○住所、
    辦公室搜無匯款憑証，國稅局亦函稱是調卷查核係在櫃檯會
    同工讀生查核帳冊，在公開場合不可能行賄，故被告自白與
    事實不符；被告己○○選任辯護人則為其辯稱：匯款雖係依
    甲○○建議準備行賄，然因甲○○稱尚未行賄，應僅止於準
    備階段各云云。另被告戊○○、丁○則矢口否認有受取賄款
    之犯行，二人並辯稱：均依規定查核基銓公司之營業所得稅
    申報，納稅義務人經通知攜帶相關帳冊憑證到國稅局接受查
    核時，有專人收受該帳冊，根本不可能如甲○○所言將賄款
    夾在帳冊之牛皮紙袋內，亦未曾自甲○○處收受任何賄款，
    且渠二人僅為初審人員，嗣仍須送股長、稽核、科長核定，
    始告確定，是渠既無核定權，要無可能因而收賄，丁○並稱
    其已通過測謊，証明未收賄各云云。
二、經查，甲○○及己○○於調查、偵查及原審法院審理時均供
    証：因基銓公司八十一、二年度營所稅有以假單據為不實申
    報，而於八十三、四年間，北區國稅局抽查時，為免遭鉅額
    補罰，而推由甲○○先後各向審查一科承辦稅務之二人員如
    事實欄所載之交付賄款行賄等情一致（八十八偵一二七一五
    卷第八十八、九十頁、第九十九～一０二頁、第一五九頁反
    面調查筆錄；第十六頁、第一三四～一三六頁、第一七四～
    一七六頁反面訊問筆錄：原審卷(一)第一一五、一九八頁、卷
    (三)第十一～十三、二五三、二五四、二六六、二六七頁審判
    筆錄），且其中被告己○○所供：「扣案八十六萬元支票及
    帳証記載是吳說稅捐單位要查八十一年的帳，要去交際相關
    人員的費用，故簡單記稅捐處，將它換成現金交給吳；九十
    八萬元支票開立後電匯給吳，打點稅務員八十二年查稅用，
    另吳說如要降低八十二年，須再十萬元才能過關，故在帳上
    摘要記載建議稅率酌減，亦是開立後電匯給吳打點八十二年
    查稅用」等語，核與証人即基銓公司會計張秀清供陳：基銓
    公司除支付甲○○每月之記帳費用及按公司每年營業額一定
    比例之申報營所稅佣金外，尚另予查帳用交際費，帳上字樣
    則依老板（即被告己○○）字條登載（八十八他六五七卷第
    廿五～廿九頁調查筆錄、第七十九～八十一、八十七頁訊問
    筆錄）一情，亦相符合。此外，復有基銓公司八十三帳冊交
    際費項下記載「 (81)稅查860000-」、應付票據項下記載「
    6/21稅捐處860000-」及該紙支票影本（八十八偵一二七一
    五卷第一０四～一０六頁）；八十四年帳冊應付票據項下記
    載「6/28 KS980000-」、勞務費項下記載「9/14 82年查帳
    追加 (建議稅率酌減)100000- 」、「9/14聯平100000-」及
    該二紙支票暨甲○○之匯款申請書影本（同上卷第一０八～
    一一四頁），均與被告己○○所述相符，可堪信為真實。又
    被告己○○初始即供証，係甲○○前往打點，故行賄對象及
    如何處理，其均不知情，被告甲○○對行賄之丁○先亦不知
    其名，僅陳可查証該案承辦員（八十八偵一二七一五卷第九
    ０頁調查筆錄），戊○○則因業務關係而認識，故放心交付
    賄款等情，是渠二人均與被告丁○、戊○○均無怨隙，甚且
    指証打點稅務人員，亦須自負行賄刑責，是均無誣攀之理，
    自可堪信為真實。至前揭三筆款項，如卷附支票及匯款申請
    書，既均經兌現或匯兌，且被告己○○更証陳，公司或其個
    人與吳清波均無私人借貸情形，又前開二筆八十六萬及一百
    零八萬元，至本案審結時亦均未返還（八十八他六五七卷第
    十九頁、原審卷(三)第二六七頁審理筆錄），亦與被告甲○○
    供承：「丁○、戊○○在我交付賄款後，他們並未退還，顯
    已收受無疑」（八十八偵一二七一五卷第一五九頁反面調查
    筆錄）等情，乃被告甲○○確已交付賄款，並經被告丁○、
    戊○○收受亦可堪認定，乃被告甲○○空言改稱未行賄、被
    告己○○改稱因被告甲○○聲稱未交付，而僅止於準備行賄
    云云，顯係飾卸、迴護之詞，要無足採。
三、另北區國稅局為公家機關之辦公場所，櫃檯或協談室，雖均
    為公共場所，然被告甲○○既已供証，其均先行前往國稅局
    拜會承審稅務員，如稅務員暗示「不合規定之費用要剔除」
    或「查核之純益可能要提高」後，才會主動行賄，丁○是以
    鉛筆表明數額「70」，隨即擦掉，戊○○則以口頭告知數額
    （八十八偵一二七一五卷第一五九頁正、反面調查筆錄），
    及其二次均係將七十萬元賄款以牛皮紙袋包裝，連同帳冊一
    併交付承辦之丁○及戊○○（同上卷第八十八、九０、一五
    九反面調查筆錄；第一七六頁訊問筆錄；原審卷(三)第十二頁
    審判筆錄）等情，則丁○及戊○○既事先已知甲○○會送來
    賄款，並必係有外包裝，且連同帳証送交，當不致將所收受
    物品全數逕交予會同查核之工讀生，且會同查核既係工讀生
    ，亦當係輔佐稅務員並依稅務員指示，為所指示之查看、計
    算等指示之工作，亦不可能得悉或檢視當事人送交全部帳証
    ，是被告丁○、戊○○所辯在公共場所，不可能收賄云云，
    亦無足採。
四、再查，基銓公司八十一、二年度營利事業所得稅結算申報案
    ，分別由北區國稅局審查一科稅務員丁○、戊○○為查帳審
    核，業為二人所是認，且基銓公司營所稅案件選案查核案件
    類別為：(一)八十一年度為帳證檢查；(二)八十二年度為一般選
    案（調帳查核），然嗣國稅局為加速清理八十一、二年度未
    審結案件，函訂已派查且已通知送帳查核尚未核定案件，於
    八十四年九月改以帳証檢查方式核定，惟不更改電檔派案類
    別。而有關營利事業所得稅選案查核方式，係依財政部頒訂
    之原則及北區國稅局查審計畫辦理，其審查、覆核、發單開
    徵作業流程為：審查一科審查作業：由審查人員收到結算
    申報書，寄發調帳通知書，基銓公司提示相關帳簿憑證及各
    式成本分析供審查人員審查，八十一年度僅就基銓公司有否
    依規定設置帳簿、記載及檢附合法憑證，審查完竣後，除各
    式成本分析表檢附於審查報告書外，其餘帳簿、憑證均由納
    稅義務人當場領回。八十二年度，由管制股將基銓公司調借
    帳簿憑證收據（存根聯）、相關帳簿、憑證、及各式成本分
    析表轉交審查人員，由審查人員就基銓公司結算申報書及所
    提示相關帳簿、憑證、及各式成本分析表予以審查。審查人
    員就審查結果撰寫各該年度未列選查案件報告書，陳股長、
    稽核、科長核定，其餘帳簿憑證由營利事業領回。稽核科
    抽核作業：八十一年度因選案查核案件類別為帳證檢查，屬
    簡易查帳方式，依作業規定稽核科不列入抽核範圍。八十二
    年度因選案查核案件類別為一般選案（調帳查核）依作業規
    定稽核科列入抽核範圍，惟未選核，審查一科管制股通知基
    銓公司領回相關帳簿、憑證。稽核科覆核作業：八十一、
    二年度未經稽核科覆核。發單開徵作業：八十一年、八十
    二年度由審查一科管制股於審查報告書封面加蓋「稽核科未
    抽核視同核定」後移送開徵，開徵人員核對電腦產出基銓公
    司核定通知書、繳款書或退稅處分書與審查報告書之全年所
    得額、應補 (退)稅額及罰鍰繳款書無誤後，郵寄通知基銓
    公司，此有北區國稅局九十二年七月二日北區國稅審一字第
    0921029727號函一件在卷可按（九十訴五九五卷(二)第二三六
    ～二三九頁）。是基銓公司八十一、二年度原列查核類別雖
    有不同，然嗣均以帳証檢查方式查核，未經稽核科抽核，即
    分別經審查一科審查人員陳丁○、戊○○予以審查，且審查
    完竣，帳簿、憑證均由納稅義務人當場領回，陳核時，股長
    、稽核、科長並未就相關帳簿、憑證為稽核或覆核，所核定
    者僅是審查人員所撰寫之審查報告書，是丁○、戊○○就本
    件基銓公司案之審查，因稽核科未抽核而視同核定，乃二人
    所辯渠無核定權，案件非渠核定云云，即與事實不符，而無
    足採。
五、末查，被告己○○係基銓公司負責人，甲○○則係為該公司
    處理報稅事宜之人，二人既均坦承基銓公司於八十一、八十
    二年間有虛增成本情事，然丁○就基銓公司八十一年度之營
    所稅僅核定補稅九萬六千八百五十一元，戊○○甚就八十二
    年度營所稅更核定退稅二萬一千三百十一元，而無查出逃漏
    稅捐，徵諸經驗法則，如己○○、甲○○未向承辦稅務人員
    即丁○、戊○○行賄，何以基銓公司八十一年、八十二年有
    偽造費用單據，虛增成本逃漏稅捐情事，竟僅為少額補稅甚
    或退稅，而未遭裁罰？是被告丁○、戊○○顯有違背職務已
    堪認定。至測謊鑑定於証據法則上僅具補強性，其證明力如
    何，仍待事實審法院依客觀証據判斷，非若通過測謊，即得
    排除所有其他事証，僅依測謊結果認定事實，是如上所述，
    本案事証已臻明確，尚不得僅因被告丁○之測謊結果排除其
    犯嫌，附此敘明。
六、綜上所述，本案被告等行賄、收賄事証既臻明確，即因分別
    依法論科，惟被告行為後，貪污治罪條例及刑法分別經修正
    ，而依刑法於九十四年一月七日修正公布，九十五年七月一
    日施行，其新修正刑法第二條第一項規定：「行為後法律有
    變更者，適用行為時之法律。但行為後之法律有利於行為人
    者，適用最有利於行為之法律」。此依貪污治罪條例規定「
    本條例未規定者，用其他法律之規定」（原第十七條，後移
    列第十九條），刑法於貪污治罪條例未規定者，亦有適用，
    乃比較說明相關修正條文：
    (一)貪污治罪條例：
      (1)被告丁○、戊○○行為時，即八十一年七月十七日修正
        公布之貪污治罪條例第四條第一項第五款規定，對於違
        背職務之行為收受賄賂者，處無期徒刑或十年以上有期
        徒刑，得併科新臺幣三百萬元以下罰金；八十五年十月
        廿三日同條款則修正為，處無期徒刑或十年以上有期徒
        刑，得併科新臺幣六千萬元以下罰金。比較新舊法，徒
        刑雖相同，然併科罰金部分較重，故以被告行為時舊法
        較有利於被告。
      (2)被告甲○○、己○○行為時，即八十一年七月十七日修
        正公布之貪污治罪條例第十條第一項規定，對於公務員
        關於違背職務之行為交付賄賂者，處一年以上七年以下
        有期徒刑，得併科新臺幣三十萬元以下罰金，同條第三
        項後段規定，在偵查或審判中自白者，減輕其刑；八十
        五年十月廿三則修正移列第十一條，第一項刑期修正為
        處一年以上七年以下有期徒刑，得併科新臺幣三百萬元
        以下罰金；第三項後段則修正為在偵查或審判中自白者
        ，減輕或免除其刑。九十二年二月六日修正，將第三項
        移列四項，內容則相同。比較被告行為時、中間時及裁
        判時新舊法，被告二人於偵審中自白犯行，依新修正減
        輕或免除其刑，不僅得免且減刑亦可減至三分之二，是
        以裁判時新法較有利於被告。
      (3)另有關犯第四至六條之罪所得財物之沒收、追繳或以財
        產抵償暨褫奪公權之規定，被告行為時即八十一年七月
        十七日修正公布之條文分別為第九條及第十六條，於八
        十五年十月廿三日修正時，分別移列為第十條第一項及
        第十七條，內容相同，是比較結果，新法未較有利於被
        告。
    (二)刑法部分：
    (1)刑法第二十八條原規定「二人以上共同實施犯罪」，經修
      正為「二人以上共同實行犯罪」，雖縮小共犯範圍，然對
      本案被告吳清波及己○○間之行賄犯行既有犯意聯絡，且
      分擔實行犯行，比較新舊法之規定，行為後之新法並無較
      有利於被告。
    (2)修正前刑法第三十三條第一項第五款規定：「罰金：一元
      以上。」，修正後同條款規定：「罰金：新台幣一千元以
      上，以百元計算之。」，比較新舊法之規定，本案被告行
      為後併科罰金部分，新法並未較有利於被告。
    (3)刑法第六十八條原規定有關罰金刑加減，由原規定之僅加
      減其最高度刑，修正為第六十七條其最高度刑及最低度刑
      同加減之，是減輕其刑者，以修正後較有利於被告。
    (4)刑法第五十一條第五款宣告多數有期徒刑，定應執行刑之
      規定，於但書由原規定不得逾二十年，修正為不得逾三十
      年，是比較新舊法，則以舊法較有利於被告。
    (5)刑法第三十六條有關褫奪公權所褫奪之資格，新法去除第
      三款行使選舉、罷免、創制、複決四權，即褫奪之資格縮
      減，自以新法較有利於被告。另第三十七條褫奪公權之宣
      告，新舊法對本案被告無利與不利。
    (6)本次刑法修正之比較新舊法，應就罪刑有關之共犯、未遂
      犯、想像競合犯、牽連犯、連續犯、結合犯，以及累犯加
      重、自首減輕暨其他法定加減原因（如身分加減）與加減
      例等一切情形，綜其全部罪刑之結果而為比較（最高法院
      九十五年五月廿三日刑事庭第八次會議決議結論參照），
      是本件上述有關共犯及法定罰金刑、減刑、應執行刑、褫
      奪公權等綜合比較結果，自應適用裁判時新法，有利於被
      告。
七、是被告等所為，被告丁○、戊○○均係犯八十一年七月十七
    日條正之貪污治罪條例第四條第一項第五款之對於違背職務
    之行為收受賄賂罪；被告甲○○、己○○則係犯九十二年二
    月六日修正同條例第十一條第一項之行賄罪。被告甲○○、
    己○○對二次行賄犯行，均有犯意聯絡及行為分擔，均為共
    同正犯，惟二次犯行，已時隔一年之久，且分係為二不同年
    度營所稅，且分別向二稅務員為之，顯係犯意各別，行為互
    異，應予分論並罰；惟二人於偵查及原審均自白犯行，併依
    同條第四項後段減輕其刑。原審對被告甲○○、己○○之行
    賄罪及被告丁○、戊○○之違背職務收賄罪，未詳予勾稽事
    証，逕均為無罪之諭知，即有未洽，公訴人上訴指摘為有理
    由，應由本院撤銷改判。爰審酌被告丁○、戊○○為依法職
    司稅捐稽徵之公務員，不思克盡公務員忠誠之義務，詳實查
    核營利事業有無逃漏稅捐，侵害國庫，有害租稅公平之行為
    ，竟利用職務之便，違背職務收受逃稅事業所給予之賄賂
    ，嚴重損害公務員之公信，及其分別所得，犯後復飾詞圖卸
    等一切情狀，乃分別量處如主文所示之刑，並諭知褫奪公權
    ，以昭炯戒，以正官箴。另審酌被告甲○○以代客作帳為業
    ，自應秉持專業依法行之，竟虛列帳証並提議且執行行賄以
    逃漏稅，己○○為公司負責人，取之社會，自負有為公司依
    法誠實納稅之責，竟思行賄逃漏稅，污損公務人員清白，惟
    犯後於偵查及原審均自白不諱，然嗣再為飾卸、迴護，並考
    量己○○係受甲○○之影響而涉及本案等一切情狀，乃分別
    量處如主文之刑，及諭知褫奪公權，並定其應執行刑。至被
    告己○○經由甲○○業已分別交付丁○、戊○○之賄款，已
    非被告己○○所有，而為被告丁○、戊○○本案犯罪所得，
    且因係被告己○○本案犯行賄罪所用，不宜發還，仍應依法
    宣告追繳沒收之，如全部或一部不能追繳，應以其財產抵償
    之。
、撤銷改判無罪部分：
一、公訴意旨另以：丙○○自民國八十一年間起至八十六年十二
    月間止（八十六年十二月離職），擔任北區國稅局審查一科
    稅務員，為依據法令從事公務之人員。因職務之便與記帳業
    者甲○○熟識。詎於八十五年審查基銓公司八十三年營所稅
    案件時，抽核二、十二月銷貨發票，明知基銓公司銷貨發票
    品名大部分僅記載代碼，而銷貨帳及製成品明細表僅記載中
    文品名，且部分銷貨發票品名籠統記載為﹁汽車零件﹂、數
    量為﹁乙批﹂又未附明細，致產銷成本根本無法勾稽，及有
    七、三三三、七九四元係取具免用統一發票收據，收據上復
    未蓋出售人私章；而基銓公司申報營業費用部分，有關旅費
    部分申報一、四二一、一四二元，但報支單記載出差地皆為
    台中以南之地，與憑證內容所載供貨廠商及客戶地點在新竹
    以北地區不符，且報支單亦未記載訪洽對象及內容，竟故違
    法令及職務，於其審查報告中載明「其中一、四二一、一四
    二元提示詳載逐日前往地點，訪洽對象及內容之出差報告單
    及相關文件足資證明與營業有關，擬予認定」，對前開基銓
    公司之旅費與支出憑證所載不符之情形高達一、四二一、一
    四二元，明顯造假事實，視而不見，全數予以認列；另對基
    銓公司申報一千一百餘萬元不合法加工費外來憑證雖予剔除
    ，然亦未依規定送罰；另對前述銷貨發票中文品名僅籠統記
    載為﹁汽車零件﹂、數量為﹁乙批﹂致產銷成本無法勾稽之
    事實，丙○○於其審核報告中記載「... 經抽核該公司一、
    七、十一、十二月份憑證並核對其材料登記簿，產品明細帳
    之數量、金額，尚未發現重大異常現象」，直接圖利基銓公
    司。又前開公司取得免用統一發票收據為其進項憑證金額為
    七百餘萬元，其中證實根本未與基銓公司交易之民興五金行
    等七家行號虛列金額即高達四百三十餘萬元，在該等不實憑
    證中，由丙○○所抽核之一、七、十一、十二月份金額，竟
    亦高達一、六五四、七九一元，而丙○○對此鉅額大量之偽
    造商號收據憑證，非僅違背法令未為按址查對之作為義務，
    且以積極之行為登載「本期進料申報五九、三○二、○八一
    元，經核取得書有抬頭之統一發票，擬予認定」，全額認列
    上開偽造金額，全案丙○○形式上查核剔除加工費憑證不符
    者一一、四一二、七五八元後，將營業淨利暨純益率分別調
    高為百分之五點六四及五點六六，調整該公司課稅所得額為
    一三、六四六、六九五元，致基銓公司僅需補稅一、九一六
    、四七○元，直接圖利基銓公司之免繳稅金達一二、九四○
    、五一八元，因認其涉犯貪污治罪條例第六條第一第四款對
    主管事務直接圖利罪等語。
二、經訊被告丙○○固坦承承辦基銓公司八十三年度營所稅查核
    工作，然堅決否認有違背職務圖利犯行，並辯稱：當時已經
    準備離職，受理之查核稅款件數繁多，依規定剔除基銓公司
    一千多萬元之費用申報，其間雖有未盡完善或遺漏之處，然
    其審查後尚需經科長之核定，其絕無機會、能力圖利基銓公
    司，更未收取任何之賄款等語。
三、經查，共同被告己○○及証人即基銓公司會計張秀清固均供
    証基銓公司有交付八十萬元予甲○○為八十三年度營所稅事
    交際費打點稅務員，及被告甲○○亦供述確曾向基銓公司負
    責人己○○表示以八十萬元打點稅務員，並自己○○處取得
    八十萬元，惟自始均証稱：因被告丙○○亦未曾向其暗示索
    賄，故自始至終均供述未將八十萬元拿給被告丙○○，與被
    告丙○○完全係公務往來等語（八十八他六五七卷第一四二
    頁；八十八偵一二七一五卷第卅四頁背面、第卅五、四十四
    、一五九、一七三頁背面、原審卷(一)第一一六頁），此與被
    告甲○○多次表示確將賄款交付被告丁○、戊○○迥異。
四、再查，本案基銓公司八十三年度營所稅選案查核案件類別，
    係列為加強抽查（調帳查核），審查一科審查人員就基銓公
    司結算申報書及所提示相關帳簿、憑証及各式成本分析表予
    以審查，後須將前開資料再交由稽核科辦理覆核，撰寫覆核
    報告書、違章移案單，陳股長、稽核、科長、局長核定，嗣
    再交管制股登錄核定內更電作檔及違章電作檔後，全移法務
    科裁罰，亦有北區國稅局九十二年七月二日北區國稅審一字
    第0921029727號函一件在卷可稽（原審卷(二)第二三七～二三
    九頁），是基銓公司八十三年度營所稅案件，於被告丙○○
    審查時，既已知係加強抽查案件，於其審查後，尚有稽核科
    之覆核並須呈送至局長及法務科，非若一般帳証檢查，於審
    查人員審查後，即將帳証交回營利事業，而其上級均僅得依
    書面核定，而得予瞞混圖利不同，乃被告丙○○辯稱於此加
    強抽查案件，其一人無力達圖利目的等語，衡情即堪採信。
五、又被告丙○○係屬北區國稅局審查一科，而稅務員鄭淑華則
    屬稽核科，又審查一科與稽核科查核結果不同，乃因承辦業
    務範圍不同，承審案件件數多寡不一，致查核深度不同，同
    上北區國稅局函亦說明在卷，是被告丙○○、鄭淑華一為初
    核，一為稽核，承辦案件數量因業務不同而異，審查深度亦
    不同，其二人因而不同之審查結論，誠屬當然。乃本案基銓
    公司八十三年度營所稅案，是由被告丙○○抽查一、七、十
    一、十二月，另稅務員鄭淑華抽核二及十二月，是八十三年
    二月份並非經被告丙○○所審查，調查局北機組函送有誤，
    況基銓公司二月份銷貨發票，品名大部分僅記載代碼，而銷
    貨帳及製成品明細表僅記載中文品名，且部分銷貨發票品名
    籠統記載為「汽車零件」、數量為「乙批」並未附明細，於
    經鄭淑華稽核之結果，亦僅指摘發票記載籠統、不精確，亦
    未指摘其抽核之二、十二月之銷貨發票係偽造或變造。另基
    銓公司取具民興五金行等七家行號免用統一發票部分，形式
    上均已蓋有商號之印文，雖無出售人之蓋印，但尚從單憑肉
    眼目視即知係假憑證，況此亦係經北區國稅局稽核科稅務員
    鄭淑華行文各稅捐稽徵處協查結果，方發現係不實之收據，
    亦有法務部調查局北部地區機動工作組八十八年五月十二日
    (88)電廉字第1065號函在卷可稽（八十八他六五七卷第四十
    七頁），是無從強求初審之被告丙○○為按址查對之審查。
    至基銓公司員工差旅費報支單，業已詳載出差日期、出地點
    、出差事由，就其記載之外觀形式，例如出差人、會計、核
    准人員均已蓋章，及其記載之出差事由，被告丙○○因認與
    營業有關而准予認定，尚非無據；雖基銓公司所附憑證之供
    貨廠商、客戶均在新竹以北，但並非基銓公司即無必要或不
    可開發新竹以南之新客戶或新供貨商，基銓公司為尋求新竹
    以南成本較低之供貨廠商或開發新客戶，仍有出差新竹以南
    之必要與可能，尚無從以基銓公司憑證內容所載供貨廠商及
    客戶地點在新竹以北，即認提出新竹以南之出差單據不合理
    ，況被告丙○○於八十六年七月十一日提出辭呈併付移交清
    冊，其主管於辭呈上簽註「擬同意自今日起停止新案派查，
    惟其手中未結九十九件尚須全部清理乾淨後之日，始准予辦
    理離職核發證明書請轉請核示」，有被告丙○○之簽呈附卷
    可參（八十八偵一二七一五卷第一四五～一五四頁），亦可
    知被告丙○○平日審查之案件量非少，如以被告丙○○未就
    出差單據逐一實質調查，致將不實之出差單認列，即逕認被
    告丙○○有故意圖利基銓公司，顯非洽當。參以，被告丙○○對基銓公司僅由己○○用印出具之加工費証明單一千一百
    餘萬元，予以全數剔除，並認應補本稅一百九十一萬六千四
    百七十元，亦有北區國稅局函件可考（原審卷(二)第二三九頁
    ），其令基銓公司補稅金額非低。綜上，被告甲○○既始終
    未曾向被告丙○○行賄，被告丙○○洵無圖利基銓公司之誘
    因，況被告丙○○無法以一己之審查意見決行，並無法掌控
    圖利基銓公司之結果，被告認列記載簡略之統一發票及詳載
    出差人、出差事由之單據，初步書面審查，亦非不合情理，
    對於因辦理案件量、審查之深度不同所造成之疏漏，尚難認
    被告丙○○對於主管之事務，有直接圖利基銓公司之故意，
    自難以圖利罪相繩。
六、至被告甲○○雖曾稱於八十四年間曾邀被告丙○○與部分稅
    務員至北區國稅局對面之「福園川菜」餐廳便餐，但只是一
    般交際，花費二千餘元而已，與業務並無關連等語（八十八
    偵一二七一五號卷第一六０頁），是甲○○縱曾邀宴被告丙○○，但尚有其他稅務員，並非單獨宴請被告丙○○，又僅
    花費二千餘元，是自難以此推定被告丙○○即有圖利基銓公
    司之故意。此外，公訴人復未舉其他任何積極事証，使法院
    得確信之心証，依罪疑惟輕之証據法則，即應為被告丙○○
    無罪之諭知。
七、又按被告行為後，因刑法法律之變更，致其規定之犯罪構成
    要件變更而有擴張或限縮時，必其行為同時該當修正前、後
    法律所定之犯罪構成要件，均應予科處刑罰時，始生刑法第
    二條第一項之比較適用問題。故被告之行為，依行為時之法
    律規定，應成立犯罪，但依裁判時之法律已不加處罰者，即
    屬「犯罪後之法律已廢止其刑罰」之範疇，應依刑事訴訟法
    第三百零二條第四款之規定諭知免訴。本件被告丙○○既欠
    缺圖利罪之主觀不法構成要件，本不構成犯罪，即應為無罪
    之諭知，原審以檢察官所指被告丙○○之犯行，在修正前之
    法律雖有處罰明文，但修正後之法律，因犯罪構成要件之變
    更，已廢止其刑罰而為免訴之諭，即有未洽，雖公訴人仍執
    其應為有罪判決上訴，為無理由，然原審免訴判決既無可維
    持，仍應就原判決關於被告丙○○部分撤銷改判無罪。
肆、據上論斷，應依刑事訴訟法第三百六十九條第一項前段、第
    三百六十四條、第二百九十九條第一項前段、第三百零一條
    第一項，八十一年七月十七日修正之貪污治罪條例第四條第
    一項第五款、第九條、第十六條，九十二年二月六日修正之
    貪污治罪條例第十一條第一項、第四項後段、第十條、第十
    條、第十九條，刑法第二條第一項、第二十八條、第五十一
    條第五款、第八款、第三十七條第二項，刑法施行法第一條
    之一第一項，中華民國九十六年罪犯減刑條例第二條第一項
    第三款、第七條、第十條、第十四條，判決如主文。
本案經檢察官許仲瑩到庭執行職務。
中    華    民    國   九十七   年   四   月    十    日
                  刑事第六庭審判長法  官  林堭儀
                                  法  官  郭豫珍
                                  法  官  陳玉雲
以上正本證明與原本無異。
如不服本判決，應於收受送達後十日內向本院提出上訴書狀，其
未敘述上訴之理由者並得於提起上訴後十日內向本院補提理由書
（均須按他造當事人之人數附繕本）。
                                  書記官  陳思云
中    華    民    國    97    年    4    月    11    日
附錄：本案論罪科刑法條全文
八十一年七月十七日修正之貪污治罪條例
第4條
有左列行為之一者，處無期徒刑或十年以上有期徒刑，得併科新
臺幣三百萬元以下罰金：
一、竊取或侵佔公用或公有器材、財物者。
二、藉勢或藉端勒索、勒徵、強佔或強募財物者。
三、建築或經辦公用工程或購辦公用器材、物品、浮報價額、數
量、收取回扣或有其他舞弊情事者。
四、以公用運輸工具裝運違禁物品或漏稅物品者。
五、對於違背職務之行為，要求期約或收受賄賂或其他不正利益
者。前項第一款至第四款之未遂犯罰之。
九十二年二月六日修正之貪污治罪條例
第 11 條
對於第二條人員，關於違背職務之行為，行求、期約或交付賄賂
或其他不正利益者，處一年以上七年以下有期徒刑，得併科新臺
幣三百萬元以下罰金。
對於外國、大陸地區、香港或澳門之公務員，就跨區貿易、投資
或其他商業活動有關事項，為前項行為者，處五年以下有期徒刑
或科新臺幣一百萬元以下罰金。
不具第二條人員之身份而犯前二項之罪者，亦同。
犯前三項之罪而自首者，免除其刑；在偵查或審判中自白者，減
輕或免除其刑。
在中華民國領域外犯第一項、第二項之罪者，不問犯罪地之法律
有無處罰規定，均依本條例處罰。


司法院資訊處製作；財團法人民間司法改革基金會備份。
